【裁判字號】    99,上易,431
【裁判日期】    990831
【裁判案由】    詐欺
【裁判全文】
臺灣高等法院臺南分院刑事判決         99年度上易字第431號
上  訴  人  臺灣嘉義地方法院檢察署檢察官
被      告  子○○
選任辯護人  李昶欣律師
上列上訴人因被告詐欺案件，不服臺灣嘉義地方法院99年度易字
第48號中華民國99年5月11日第一審判決（起訴案號：臺灣嘉義
地方法院檢察署98年度偵續字第105號），提起上訴，本院判決
如下：
    主  文
上訴駁回。
    理  由
一、公訴意旨略以：被告子○○基於意圖為自己不法所有之犯意
    ，先後於：(一)民國九十四年十月間某日，在告訴人壬○○位
    於嘉義縣太保市○○里○○路○段144之7號住處，明知自己
    並無足夠之清償能力及清償計劃，為能週轉自己對外所負債
    務，竟仍向壬○○佯稱因購買房子繳交頭期款，急需資金，
    並於七日內即能清償等語，致壬○○陷於錯誤，當場交付新
    台幣（下同）七萬元，惟子○○得手後，旋即避不見面，壬○○始知受騙。(二)附表所示之時間，明知自己並無經營小本
    生意之真意，竟佯稱欲在嘉義市○○路703號開設「屏東清
    蒸肉丸」為名義，以附表編號五、六、七、八所示之詐術，
    致告訴人甲○○、癸○○、庚○○、己○○等人陷於錯誤，
    而交付附表編號五至八所示之財物，俟其開店僅一個多月，
    突然無預警歇業並將店內器具變賣一空，旋即音訊渺無、不
    知去向，告訴人甲○○等人，始知受騙。因認被告涉犯刑法
    第339條第1項之詐欺取財罪嫌云云。
二、按犯罪事實應依證據認定之，無證據不得認定犯罪事實；又
    不能證明被告犯罪者，應諭知無罪之判決，刑事訴訟法第15
    4條第2項、第301條第1項分別定有明文。次按事實之認定，
    應憑證據，如未能發現相當證據，或證據不足以證明，自不
    能以推測或擬制之方法為裁判基礎；又告訴人之告訴係以使
    被告受刑事追訴為目的，是其陳述是否與事實相符，仍應調
    查其他證據以資審認；再按被害人就其被害事實所為之陳述
    ，係使其所指之加害人受刑事訴追為目的，其與加害人即被
    告在訴訟利害關係上，處於相反之地位，故被害人以證人身
    分就其被害事實予以陳述，如其陳述本身無瑕疵可指，且經
    調查其他必要證據結果，足以擔保其陳述內容確與事實相符
    ，固得採為斷罪依據，惟若查無其他證據足以審認其所述確
    與事實相符，自難僅以被害人之片面指述，遽為不利於被告
    之認定。末認定犯罪事實所憑之證據，雖不以直接證據為限
    ，間接證據亦包括在內；然而無論直接或間接證據，其為訴
    訟上之證明，須於通常一般之人均不致有所懷疑，而得確信
    其為真實之程度者，始得據為有罪之認定，倘其證明尚未達
    到此一程度，而有合理之懷疑存在時，即無從為有罪之認定
    。又刑法第三百三十九條第一項詐欺罪之成立，係以意圖為
    自己或第三人不法之所有，以詐術使人陷於錯誤，而將本人
    或第三人之物交付為構成要件，所謂以詐術使人交付，必須
    被詐欺人因其詐術而陷於錯誤，若所用方法，不能認為詐術
    ，亦不致使人陷於錯誤，即不構成該罪。最高法院四十年臺
    上字第八六號判例、五十二年臺上字第一三○○號判例、九
    十八年臺上字第五一○八號判決及七十六年臺上字第四九八
    六號判例、四十六年臺上字第二六○號判例可資參照。是行
    為人主觀上，倘非出於意圖為自己或第三人不法所有之詐欺
    犯意，或客觀上所用之方法不能認為詐術，即不得以該罪相
    繩。至於債之關係成立後，如有未依債之本旨履行民事債務
    之情形，在一般社會經驗上可能之原因甚多，縱令是出於惡
    意不為履行，苟無足以證明其在債之關係發生時，自始即具
    有不法所有意圖之積極證據，亦僅能令負民事債務不履行之
    責任，尚不得據此推定未依約履行之一方具有詐欺取財之犯
    意。
三、公訴人認被告子○○就公訴意旨(一)部分，涉犯詐欺取財罪嫌
    ，無非係以證人即告訴人壬○○於偵查中之證述內容為據；
    認被告就公訴意旨(二)附表編號五、六、七、八部分，均涉犯
    詐欺取財罪嫌，無非係分別以證人即告訴人甲○○、癸○○
    、庚○○於偵查中之證述內容為據，及以證人即告訴人己○○書面陳述、偵查中之證述內容為據。訊據被告子○○堅詞
    否認有何詐欺壬○○犯行，辯稱其並未於公訴意旨(一)所稱時
    、地向告訴人壬○○借款，亦無詐欺等語；另訊據被告固不
    爭執店面租金為每月三萬元、租屋處確經甲○○裝設鋁門，
    然堅詞否認有何詐欺甲○○犯行，辯稱其已支付甲○○二個
    月租金六萬元，就鋁門費用並未約定平分負擔，僅積欠告訴
    人甲○○水電費，並無詐欺告訴人甲○○之犯意等語；另訊
    據被告堅詞否認有何詐欺癸○○、庚○○犯行，辯稱其於九
    十五年八月關店以前，早已分別支付告訴人癸○○及庚○○
    承攬店面裝潢工程之報酬等語；另訊據被告堅詞否認有何詐
    欺己○○犯行，辯稱其並無詐欺告訴人己○○之意思等語。
四、經查：
壹、程序事項：
  (一)公訴人就公訴意旨(二)附表編號一、二、四部分及附表編號三
    部分，經公訴人各依已逾告訴期間及同一犯罪事實業經該不
    起訴處分確定而各有應不起訴為適當之情形，乃於原審辯論
    終結前依刑事訴訟法第二百六十九條第一項規定撤回起訴，
    有撤回起訴書在卷可考（原審卷第89至90頁），此部分起訴
    因之失其繫屬，其訴訟關係已不存在，法院無從加以裁判，
    先予敘明。
  (二)本件卷附之供述及非供述證據，被告子○○及其辯護人等於
    本院準備程序中，均表示同意有證據能力（見本院卷第37頁
    ），且本院審酌各該證據作成之情況，並無程序違法或有何
    意思不自由情形，復經原審及本院於審判期日就上開證據依
    法進行提示、調查、辯論，故依刑事訴訟法第159條之5第1
    項規定，認有證據能力，合先敘明。
貳、實體事項：
  (一)被訴詐欺告訴人壬○○部分：
    告訴人即證人壬○○固迭於偵查及審判中結證稱：被告於九
    十四年十月間，以需要購屋頭期款為由，向伊借貸七萬元現
    金，因信任被告的還款能力及孝心，故未簽立借據，也無約
    定利息及還款日期，亦未詢問在何處購屋，即從台南中小企
    銀（現京城銀行）提領七萬元現金交付等情（原審卷第99、
    101頁），然其京城銀行帳戶之存摺交易明細，經原審函查
    結果，該帳戶內於九十四年下半年間（七月一日至十二月三
    十一日）僅有四筆提領紀錄，各為同年十一月三十日提領二
    萬元、十二月二十二日連續提領二萬元、三萬元、二萬元之
    提領紀錄，有該銀行九十九年三月二十五日（99）京城太保
    分字第42號函覆附件在卷可參（原審卷第240、241頁），並
    無單筆提領七萬元之紀錄，雖有單日三筆合計七萬元之提領
    紀錄，然倘係出於一次出借七萬元之目的而提領，何須分三
    次提領？況與證人壬○○所稱借款時間差距二至三月之久，
    又無其他擔保書據或借據足以憑認借款日期及交付借款情事
    ，前開提領紀錄之證明力自無從逕援為不利於被告事實之認
    定；再者，證人壬○○於原審審理中復證稱：被告斯時並無
    固定工作，且於借款前，被告母親仍積欠伊房租及水電費約
    二萬元等語（原審卷第99及101頁），然衡諸該時被告年僅
    二十三歲之青年，既無穩定工作收入，又積欠房租、水電費
    用，足見經濟拮据不足以置產甚明，壬○○明知及此，竟對
    其購屋資金來源、購屋地點未加詢問，對被告如何還款、利
    息如何支付等全無商議，更未書立借據以供憑佐，其陳述本
    身已非無與經驗法則有悖之瑕疵；經調查其他提領紀錄等證
    據結果，又不足以擔保其陳述內容確與真實相符，自不能逕
    據為不利被告情事之認定。綜上，公訴人憑為論罪之告訴人
    壬○○單一指訴及證述，其證明力尚屬過低，尚不能使本院
    達於確信其犯行為真實之程度，復未能提出其他積極證據足
    證被告有何其所指詐欺壬○○之罪行，揆諸前揭說明，自應
    為無罪之諭知。
  (二)被訴詐欺告訴人甲○○部分：
    (1)店面租金部分：被告於九十五年七、八月間，以每月租金
      三萬元條件，向告訴人甲○○承租位於嘉義市○○路七○
      三號店面及二至五樓經營「屏東清蒸肉丸」店乙節，固經
      被告於原審審理中供述明確，與證人即告訴人甲○○於偵
      審中結證情節相符，惟被告尚有三萬元租金未付一節則僅
      有甲○○之單一指訴，而無其他積極證據得資佐證，自有
      證明力過低之瑕疵；況甲○○猶自陳先前曾租屋予他人（
      原審卷第121頁），則其對租賃契約及押租金、租金支付
      憑據之書寫必要性，當知之甚稔，竟捨此不為而任被告僅
      以口頭承租，委有與常情不符之處，告訴人前揭指訴僅屬
      片面單一，證明力仍屬過低，況其歷次指訴內容就未收取
      之租金先於告訴狀內陳明為二個月共六萬元（他字卷第3
      頁）、於偵查中則證稱為三萬元（偵續卷第23頁）、原審
      審理中又證稱為六萬元（原審卷第125頁），指訴因先後
      反覆不一而存有瑕疵，復無其他積極證據為憑，自難逕憑
      前揭證明力過低且存有瑕疵之指訴即為不利被告之認定。
      尤有甚者，民事債務人未依債之本旨履行給付之情況，在
      一般社會經驗上原因眾多，其因不可歸責之事由無法給付
      ，或因合法得對抗他造主張抗辯而拒絕給付，甚至債之關
      係成立後，始行惡意遲延給付，皆有可能，非必均出於自
      始無意給付之詐欺犯罪一端，苟無足可認其自始具有不法
      所有意圖之積極證據，縱令於債之關係成立後，惡意不為
      給付，亦僅能令負民事上遲延給付責任，兼衡之被告確有
      經營「屏東清蒸肉丸」店約一個月、告訴人復裝潢設置鋁
      門等情，為被告自陳及證人甲○○結證在卷（原審卷第
      127、122頁），被告確有利用承租店面持續從事經營之情
      無訛，殊不能據此租金之債務不履行爭議，逕為推測其在
      承租之初即具有詐欺之犯意。
    (2)就店面施作入口鋁門工程費用部分：被告固坦承於九十五
      年七月間，要求甲○○於前揭店面裝設入口鋁門等情不諱
      ，惟被告堅詞否認有何積欠告訴人甲○○鋁門分攤費用之
      詐欺犯行，而此部分之事實僅有告訴人甲○○之單一指訴
      ，復無其他證據得資佐憑，且縱被告確就鋁門費用與告訴
      人甲○○有平均分擔之合意，惟被告有長期經營肉丸店之
      真意乙節，已如前述，自難遽認被告自始基於意圖為自己
      不法所有之犯意與告訴人甲○○訂定契約，被告辯稱其無
      詐欺犯意，即屬可採；況該鋁門之承攬契約係告訴人甲○○與承攬人所訂立，且該入口鋁門工程復係施作於告訴人
      甲○○所有之嘉義市○○路七○三號店面，故待工作完成
      後，該入口鋁門所有權之歸屬悉應依前開甲○○與承攬人
      間之契約約定及民法承攬章節規定為斷，與非契約當事人
      之被告無涉，則甲○○就該鋁門定作而支出相關承攬報酬
      ，難認受有何財產損害，被告自無取得財產價值。至於鋁
      門之定作，被告究有無與其約定平分支出承攬報酬，要屬
      另一債務不履行之民事糾葛，自難遽認被告有自始為自己
      不法所有之意圖。
    (3)水電費用之部分：就被告於九十五年七、八月，承租告訴
      人甲○○所有之前揭房屋期間，使用之電費六千八百二十
      八元及水費一千四百四十元乙節，業經證人即告訴人甲○○證述綦詳，復有臺灣電力公司收據影本三張及臺灣省自
      來水公司收據影本乙張在卷可稽（偵續卷第28至29頁），
      惟自前開收據影本觀之，其計費日期均為自九十五年六月
      三十日至同年八月三十一日、登記使用人為甲○○等情甚
      明，惟此甲○○就前開費用之支出，係本於與臺灣電力公
      司、臺灣省自來水公司間之使用收費法律關係，與被告就
      承租期間使用水、電所獲利益如何支付出租人甲○○之情
      節，要屬二事，應先究明；而被告確係自九十五年七、八
      月間長期接續經營肉丸店至少約一個月之情，業經前揭認
      定在卷，殊難謂被告自始具有惡意不給付使用水電費用之
      不法所有之意圖。
    (4)綜上，告訴人之陳述本身或因存有瑕疵、或經調查其他證
      據仍不足以擔保其陳述內容確與真實相符，被告所辯並無
      詐欺犯意，尚與常情無違，當僅屬民事租賃契約債務不履
      行糾紛範疇，依前揭說明，檢察官所舉證據，尚不能使本
      院達於確信被告犯行為真實之程度，復未能提出其他積極
      證據足證被告有何前揭詐欺罪行，就此部分事實，自應為
      無罪之諭知。
  (三)被訴詐欺告訴人癸○○、庚○○部分：
    被告於九十五年七月或八月間，與告訴人癸○○、庚○○成
    立店面裝潢工程之承攬契約，分別約定報酬為五萬元及四千
    元乙節，業經被告於原審審理中供述明確，核與證人即告訴
    人癸○○及庚○○於偵審中結證內容相符，此部分事實，固
    堪認定，然告訴人癸○○、庚○○就承攬報酬之約定及支付
    ，既無書面契約或支出憑證為據，前揭指訴僅屬片面單一，
    證明力仍屬過低，復無其他積極證據為憑，自難逕憑前揭證
    明力過低之指訴即為不利被告之認定；況債之關係成立後發
    生遲延給付，非必均出於自始無意給付之詐欺犯罪一端，苟
    無足可認其自始具有不法所有意圖之積極證據，縱令於債之
    關係成立後，惡意不為給付，亦僅能令負民事上遲延給付責
    任，兼衡之被告確有經營「屏東清蒸肉丸」店約一個月、復
    裝潢設置鋁門等情，為被告自陳及證人甲○○、癸○○、庚○○結證在卷，被告確有利用承租店面加以裝潢後持續從事
    經營之情無訛，其裝潢附屬於房屋而無獨立所有權，於被告
    未續經營後，無法移動或挪做他用，殊無因此債務不履行爭
    議，逕為推測其在定作裝潢之初即具有不法所有之意圖，被
    告此部分所辯，即屬可採；本件應係民事債務不履行之糾葛
    ，要不得逕以詐欺罪相繩，檢察官所舉證據，既不能使本院
    達於確信其犯行為真實之程度，復未能提出其他積極證據足
    證被告有何前揭詐欺罪行，揆諸前揭說明，就此部分事實，
    自應為無罪之諭知。
  (四)被訴詐欺告訴人己○○部分：
    (1)被告固坦承於九十五年七月初某日向己○○購買價值六千
      九百四十元免洗餐具，約定於同年八月十五日支付，嗣屆
      期前數日再訂購三千零五十元，約定二筆價金於同年九月
      十五日一次給付，惟被告屆期未為給付即結束營業乙節，
      業經被告於原審審理中供述明確（原審卷第283頁），核
      與證人己○○於審理中證述相符（原審卷第141頁），惟
      被告確有使用所訂購第一批免洗餐具供經營肉丸店使用，
      而自九十五年七月初迄八月中旬之經營期間，使用免洗餐
      具為經營肉丸店所必要，乃合常情。至嗣有債務不履行之
      情事，亦難遽認係自始為自己不法所有意圖，尚難逕依證
      人己○○前揭證述逕為不利被告之認定。
    (2)至於被告雖於原審審理中供述訂購第二筆免洗餐具之際，
      經營收入無法打平支出等語（原審卷第283頁），然被告
      斯時經營肉丸店僅一月餘，經營時日尚短，縱有經營不善
      而無力支付貨款情事，然合併二期貨款延期清償，本為事
      業經營之資金調度常見之舉，於經驗法則並無相違，況免
      洗餐具為被告經營該店之一般消耗物品，被告嗣雖結束營
      業，惟並無證據證明有挪作他用或變賣牟利之情事，自難
      謂訂約之初或延期清償即具不法所有之意圖，此純屬債務
      不履行之民事糾葛，要與詐欺取財罪之構成要件無涉，自
      不得以該罪相繩。
    (3)綜上所述，依前揭說明，依檢察官所舉證據，尚不能使本
      院達於確信被告犯行為真實之程度，復未提出其他積極證
      據足證被告涉有告訴人己○○所指之上開詐欺取財犯行，
      自應為無罪之諭知。
五、綜上所述，被告前開所辯，尚堪採信。此外復查無其他積極
    證據足證被告有詐欺取財之犯行，且公訴人所提出之證據，
    並不足以使本院形成被告涉有詐欺取財罪之確切心證，是不
    能證明被告犯罪，應諭知被告無罪之判決。因此原審以不能
    證明被告犯罪而諭知無罪之判決，核無不合，檢察官上訴意
    旨，仍執前詞，指摘原判決不當，為無理由，應予駁回。
據上論斷，應依刑事訴訟法第368條，判決如主文。
本案經檢察官李傳來到庭執行職務。
中    華    民    國    99    年    8     月    31    日
                  刑事第七庭  審判長法  官  李文福
                                    法  官  顏基典
                                    法  官  陳顯榮
以上正本證明與原本無異。
不得上訴。
                                    書記官  劉岳文
中    華    民    國    99    年    8     月    31    日
附表：
┌─┬───┬────┬──────────────────┬──────┬──┐
│編│被害人│犯罪時間│犯罪手法                            │損害金額    │備註│
│號│      │        │                                    │            │    │
├─┼───┼────┼──────────────────┼──────┼──┤
│ 1│丙○○│95年7月 │被告與丙○○係表姊弟關係，其以欲經營│5萬5,000元  │撤回│
│  │戊○○│        │「屏東清蒸肉丸」，然欠缺資金為由，向│            │起訴│
│  │      │        │丙○○夫婦商借5萬5,000元作為資金，然│            │    │
│  │      │        │迄今仍未歸還。                      │            │    │
├─┼───┼────┼──────────────────┼──────┼──┤
│ 2│丁○○│95年7月 │被告與丁○○係表姊弟關係，其以欲經營│3萬元       │撤回│
│  │      │        │「屏東清蒸肉丸」為由，向丁○○商借6,│            │起訴│
│  │      │        │000元作為購買蒸籠之資金，並於開店期 │            │    │
│  │      │        │間向丁○○訂購總價值約2萬4,000元之肉│            │    │
│  │      │        │丸原料，然迄今均未還款及給付貨款。  │            │    │
├─┼───┼────┼──────────────────┼──────┼──┤
│ 3│辛○  │95年7月 │緣辛○與被告母親係多年老友，於95年7 │41萬5,000元 │撤回│
│  │      │        │月間某日，被告攜其母一同至辛○住處向│            │起訴│
│  │      │        │辛○商借開設「屏東清蒸肉丸」之資金，│            │    │
│  │      │        │辛○見被告似有心經營小本生意，遂借予│            │    │
│  │      │        │被告共計41萬5,000元作為創業資本，然 │            │    │
│  │      │        │被告經營僅一月餘，即無預警歇業，迄今│            │    │
│  │      │        │均未還款。                          │            │    │
├─┼───┼────┼──────────────────┼──────┼──┤
│ 4│乙○○│95年8月 │被告與乙○○係表兄弟，其邀乙○○投資│3萬元       │撤回│
│  │      │        │3萬元，共同開設「屏東清蒸肉丸」，並 │            │起訴│
│  │      │        │於開設後雇用乙○○於店內工作，約定除│            │    │
│  │      │        │盈餘對分外，更會按月給付乙○○薪資，│            │    │
│  │      │        │然被告經營僅一月餘，即無預警歇業，並│            │    │
│  │      │        │將店內物品全部搬走，迄今約未給付林奇│            │    │
│  │      │        │汶薪資及分配盈餘。                  │            │    │
├─┼───┼────┼──────────────────┼──────┼──┤
│ 5│甲○○│95年8月 │甲○○為位於嘉義市○○路703號店面之 │4萬8,268元  │    │
│  │      │        │屋主，被告於95年8月間向甲○○以每月 │            │    │
│  │      │        │租金3萬元之條件，承租上開店面。嗣被 │            │    │
│  │      │        │告復要求甲○○裝設入口鋁門（計支出2 │            │    │
│  │      │        │萬元），並承諾一人負擔一半，然被告僅│            │    │
│  │      │        │經營月餘即無預警歇業，迄今租金3萬元 │            │    │
│  │      │        │、水電費8,268元及鋁門裝設應分擔費用1│            │    │
│  │      │        │萬元，均未償還。                    │            │    │
├─┼───┼────┼──────────────────┼──────┼──┤
│ 6│癸○○│95年8月 │被告以開設「屏東清蒸肉丸」為由，聘請│5萬元       │    │
│  │      │        │癸○○為其裝潢店面，共計花費5萬元， │            │    │
│  │      │        │然被告迄今均未給付。                │            │    │
├─┼───┼────┼──────────────────┼──────┼──┤
│ 7│庚○○│95年8月 │被告以開設「屏東清蒸肉丸」為由，聘請│4,000元     │    │
│  │      │        │庚○○為其裝潢店面，共計花費4,000元 │            │    │
│  │      │        │，然被告迄今均未給付。              │            │    │
├─┼───┼────┼──────────────────┼──────┼──┤
│ 8│己○○│95年7月 │被告以開設「屏東清蒸肉丸」為由，分於│9,990元     │    │
│  │      │及同年8 │左揭日期，向己○○購買價值6,940元及3│            │    │
│  │      │月12或13│,050元之免洗餐具，並約於95年9月15日 │            │    │
│  │      │日      │，在嘉義市○○路703號之「屏東清蒸肉 │            │    │
│  │      │        │丸」店裡，一次給付，然待己○○依約前│            │    │
│  │      │        │往時，該處早已人去樓空。            │            │    │
└─┴───┴────┴──────────────────┴──────┴──┘

司法院資訊處製作；財團法人民間司法改革基金會備份。
